ACORDAO-COMPLETO-2537028

ACÓRDÃO 3532/2022 ATA 21/2022 - PRIMEIRA CÂMARA

VISTO, relatado e discutido o recurso de reconsideração interposto por Washington Luís de Oliveira contra o Acórdão 9846/2021-TCU-Primeira Câmara, que julgou irregulares suas contas e lhe aplicou multa em razão de irregularidades na execução do Pnate, exercícios 2011 e 2012, no município de Bacuri/MA.
ACORDAM os Ministros do Tribunal de Contas da União, reunidos em sessão da 1ª Câmara, ante as razões expostas pelo Relator e com fundamentos nos arts. 32 e 33 da Lei 8.443/1992, em:
9.1. conhecer do recurso de reconsideração e negar-lhe provimento;
9.2. encaminhar cópia deste acórdão ao recorrente, com a informação de que a íntegra do relatório e do voto que o fundamentam está disponível no endereço eletrônico www.tcu.gov.br/acordaos.

Recurso de reconsideração interposto por contra acórdão que julgou irregulares as contas do recorrente e lhe aplicou multa de R$ 40.000,00.

Primeira Câmara

Prefeitura Municipal de Bacuri/MA

3. Recorrente: Washington Luís de Oliveira (XXX.175.323-XX)

13.1. Ministros presentes: Walton Alencar Rodrigues (Presidente), Benjamin Zymler, Vital do Rêgo e Jorge Oliveira (Relator).
13.2. Ministros-Substitutos presentes: Augusto Sherman Cavalcanti e Weder de Oliveira.

WASHINGTON LUIS DE OLIVEIRA

JORGE OLIVEIRA

Ministro-Substituto Augusto Sherman Cavalcanti

Adoto como relatório a instrução da Secretaria de Recursos - Serur (peça 101) , que contou com o endosso do dirigente daquela unidade (peça 102) e do Ministério Público junto ao TCU - MPTCU (peça 103) :
"INTRODUÇÃO
1.	Trata-se de recurso de reconsideração (peça 80-85) interposto por Washington Luís de Oliveira, Prefeito do Município de Bacuri/MA (gestões 2005-2008, 2009-2012, 2017-2020 e 2021 - atual) , contra o Acórdão 9846/2021-TCU-Primeira Câmara, Ministro-Substituto Relator Augusto Sherman Cavalcanti (peça 68) .
1.1.	Reproduz-se a seguir a decisão ora atacada: 
VISTOS, relatados e discutidos estes autos de Tomada de Contas Especial instaurada pelo Fundo Nacional de Desenvolvimento da Educação (FNDE) em desfavor do Sr. Washington Luís de Oliveira, Prefeito do Município de Bacuri/MA (gestões 2005-2008, 2009-2012, 2017-2020, e 2021- atual) , ante a impugnação das despesas realizadas com recursos provenientes do Programa Nacional de Apoio ao Transporte Escolar (Pnate) , repassados nos exercícios de 2011 e 2012, para custear a oferta de transporte escolar aos alunos da educação básica, residentes em área rural, 
ACORDAM os Ministros do Tribunal de Contas da União, reunidos em sessão da Primeira Câmara, em:
9.1. julgar irregulares as contas do Sr. Washington Luís de Oliveira, com fundamento nos arts. 1º, inciso I, 16, inciso III, alíneas 'b' e 'c', 19, parágrafo único, e 23, inciso III, da Lei 8.443/1992, e com os arts. 1º, inciso I, 209, incisos II e III, 210, § 2º e 214, inciso III, do Regimento Interno; 
9.2. aplicar ao Sr. Washington Luís de Oliveira a multa prevista no art. 58, inciso I, da Lei 8.443/1992, c/c art. 268, inciso I, do RI/TCU, no valor de R$ 40.000,00 (quarenta mil reais) , fixandolhe o prazo de 15 (quinze) dias, a contar da notificação, para que comprove, perante o Tribunal (art. 214, inciso III, alínea 'a', do Regimento Interno) , o recolhimento da dívida ao Tesouro Nacional, atualizada monetariamente desde a data deste Acórdão até a data do efetivo recolhimento, se for paga após o vencimento, na forma da legislação em vigor; 
9.3. autorizar, desde logo, a cobrança judicial da dívida, nos termos do art. 28, inciso II, da Lei 8.443/1992, caso não atendida a notificação; 
9.4. enviar cópia deste Acórdão à Procuradoria da República no Estado do Maranhão, nos termos do § 3º do art. 16 da Lei 8.443/1992, c/c o § 7º do art. 209 do Regimento Interno; e, 
9.5. dar ciência desta deliberação ao FNDE. (grifos acrescidos) 
HISTÓRICO
2.	 Trata-se de Tomada de Contas Especial instaurada pelo Fundo Nacional de Desenvolvimento da Educação (FNDE) em desfavor do Sr. Washington Luís de Oliveira, Prefeito do Município de Bacuri/MA (gestões 2005-2008, 2009-2012, 2017-2020 e 2021 - atual) , ante a impugnação das despesas realizadas com recursos provenientes do Programa Nacional de Apoio ao Transporte Escolar (Pnate) , repassados nos exercícios de 2011 e 2012, para custear a oferta de transporte escolar aos alunos da educação básica, residentes em área rural.
2.1.	Para execução do programa, a autarquia repassou ao município de Bacuri/MA o total de R$ 35.443,78 no ano de 2011 e de R$ 52.743,73 no ano de 2012 (peça 1, p. 3-6) .
2.2.	Em outubro de 2012, a Controladoria-Geral da União (CGU) executou fiscalização no município, no âmbito da 37ª Etapa do Programa de Fiscalização a partir de Sorteios Públicos, que originou o Relatório de Fiscalização 37016/2012 (peça 1, p. 28-43) , tendo consignado irregularidades atinentes à execução do Pnate no período de 01/01/2011 a 30/09/2012 (peça 16, p. 36-47) .
2.3.	Em 9/4/2015, as prestações de contas foram apresentadas, porém foram reprovadas devido à ausência do parecer conclusivo do Conselho de Acompanhamento e Controle Social (Cacs) .  Diante da não regularização da pendência, foi instaurada esta tomada de contas especial, com impugnação da quantia repassada, em face da ausência dos respectivos pareceres e das irregularidades apuradas pela CGU na fiscalização in loco, conforme consignado no Relatório de TCE 340/2017 (peça 1, p. 132-143) , bem como no Relatório de Auditoria, Certificado de Auditoria e Parecer do Dirigente do Órgão de Controle Interno (peça 2, p. 1-7 e peça 3) .
2.4.	Após solicitação desta Corte, o FNDE encaminhou informação no sentido de que foi apresentado parecer conclusivo do Cacs, afirmando que não houve prejuízo financeiro na execução e aprovando a prestação de contas.  Também foram realizadas diligências ao Banco do Brasil para obtenção da documentação relativa aos pagamentos realizados na conta específica, bem como à CGU para que o órgão remetesse a íntegra do relatório de fiscalização.
2.5.	No âmbito externo da TCE, em 28/5/2020, o Prefeito Washington Luís de Oliveira foi devidamente citado, pelo total de recursos transferidos, em relação às seguintes condutas: 
'ausência de comprovação da regular aplicação dos recursos repassados ao município de Bacuri/MA, no âmbito do Programa Nacional de Apoio ao Transporte Escolar (Pnate) , nos exercícios de 2011 e 2012, o que comprometeu o atingimento dos objetivos do programa, decorrente das seguintes irregularidades identificadas no Relatório de Fiscalização 37016/2012 (peça 16, p. 36-47) , da Controladoria-Geral da União: 
- pagamento de serviço de transporte escolar sem comprovação das emissões, pela empresa contratada, das notas fiscais de prestação de serviços; 
- não apresentação de documentação relacionada aos veículos e condutores utilizados no transporte escolar; 
- utilização de veículos inadequados para o transporte de pessoas, com risco para a integridade física dos alunos.'
2.6.	A unidade técnica propôs o julgamento pela irregularidade das contas, a condenação do gestor em débito equivalente ao montante transferido nos exercícios de 2011 e 2012, e a aplicação da multa prevista no art. 57 da Lei 8.443/1992.  Resumidamente, embora a unidade técnica tenha verificado que as notas fiscais apresentadas sanavam a respectiva falta apontada pela CGU, não acolheu a defesa do gestor por entender que não foi demonstrado que os alunos foram transportados com as mínimas condições de segurança, conforme precedente do Acórdão 4474/2019-TCU-Segunda Câmara (Relator Ministro-Substituto Marcos Bemquerer) .
2.7.	O MP/TCU manifestou-se de acordo com a unidade técnica, acrescentando que não se operou prescrição alguma, quer seja aplicado o entendimento do Acórdão 1441/2016-TCU-Plenário, quer seja aplicada a Lei 9.873/99, com seu prazo e causas interruptivas.
2.8.	Esta Corte, concordou com o parecer da unidade técnica, no tocante à rejeição das alegações apresentadas, incorporando a maior parte das análises às razões de decidir. Todavia, divergiu quanto à quantificação do débito, concluindo, em síntese, que houve má gestão dos recursos e consequente prejuízo, porém não quantificável, o que inviabilizou a condenação em débito.  Adicionalmente destacou-se que o Prefeito descumpriu as normas do Pnate, em especial os arts. 136, 137 e 138 da Lei 9.503/1997, e o art. 15, inciso II, alíneas 'a' e 'b', da Resolução CD/FNDE 12, de 17/3/2011, ao se omitir de exigir das empresas contratadas a execução de serviços de transporte de estudantes, com emprego de veículos e mão de obra adequados (Voto, peça 69, p. 3, itens 14-21) .
2.9.	Assim, por meio do Acórdão 9846/2021-TCU-Primeira Câmara (peça 68) , relator Ministro Augusto Sherman Cavalcanti, a Primeira Câmara deste Tribunal de Contas da União (TCU) julgou irregulares as contas de Washington Luís de Oliveira, bem como lhe aplicou multa no montante de R$40.000,00, diante de dano ocasionado pela prática de ato antieconômico e gestão irregular dos recursos do Pnate transferidos nos exercícios de 2011 e 2012. 
EXAME DE ADMISSIBILIDADE
3.		Reitera-se o exame preliminar de admissibilidade (peça 87) , com despacho do Exmo. Ministro Relator Jorge Oliveira (peça 90) , que concluiu pelo conhecimento do recurso de reconsideração interposto por Washington Luís de Oliveira, suspendendo-se os efeitos dos itens 9.1, 9.2 e 9.3 do Acórdão 9846/2021-TCU-Primeira Câmara, eis que preenchidos os requisitos processuais aplicáveis à espécie. 
EXAME DE MÉRITO 
4.	Constitui objeto do presente recurso verificar se:
	a) houve a prescrição quinquenal; e
	b) cabe a responsabilização do recorrente.	
5. 	Da prescrição
5.1.	Embora o recorrente não tenha apresentado qualquer alegação a respeito, a análise acerca de eventual prescrição se torna pertinente, em razão do recente julgamento, pelo Supremo Tribunal Federal (STF) , do RE 636886 (Tema 899 da repercussão geral) . 
5.2. 	Nesse ponto, é importante mencionar que, nos processos de controle externo, matéria de ordem pública pode ser revista de ofício ou mediante provocação da parte por simples petição, independentemente de recurso (Acórdão 1160/2015-TCU-Plenário, relator Ministro Augusto Nardes) . De mesmo modo, ressalta-se que questões de ordem pública autorizam o órgão ad quem a julgar fora do que consta nas razões ou contrarrazões do recurso (Acórdão 690/2010-TCU-Plenário, relator Ministro Augusto Nardes) .
Análise
5.3.	No exame da prescrição, a Serur tem adotado os entendimentos detalhados na peça 100, que contém estudo e pronunciamentos anteriores da secretaria sobre o tema. Nessas manifestações estão desenvolvidas as seguintes premissas, que serão utilizadas no presente exame:
a) ao julgar o RE 636.886, o STF conferiu nova interpretação ao art. 37, § 5º, da Constituição Federal, fixando a tese de que 'é prescritível a pretensão de ressarcimento ao erário fundada em decisão de Tribunal de Contas';
b) as pretensões punitiva e de ressarcimento devem observar o mesmo regime na atividade de controle externo, dado o objetivo comum da prescrição, de fixar prazo para o Tribunal de Contas agir, para caracterizar o ilícito, identificar seu autor, dimensionar as consequências da conduta e impor as consequências legais, independentemente de tais consequências terem natureza punitiva ou ressarcitória;
c) até que sobrevenha norma específica, entende-se que a prescrição das pretensões punitiva e de ressarcimento, no processo de controle externo, deve observar o regime da Lei 9.873/1999, na linha dos recentes pronunciamentos do STF a respeito. Assim, sem prejuízo de se realizar o exame da prescrição também segundo o prazo decenal previsto no Código Civil, o critério adotado, na formulação da proposta de encaminhamento, será o da Lei 9.873/1999.
Análise da prescrição segundo os critérios do Acórdão 1441/2016-TCU-Plenário:
5.4. 	No que se refere à pretensão punitiva, o TCU tem tradicionalmente aplicado os critérios definidos no Acórdão 1441/2016-TCU-Plenário, que, em incidente de uniformização de jurisprudência, orientou-se pela aplicação do Código Civil. Por este acórdão, em linhas gerais, a prescrição subordinar-se-ia ao prazo geral de dez anos (CC, art. 205) , contado a partir da data da ocorrência do fato e interrompido pelo ato que ordenar a citação, a audiência ou a oitiva da parte. 
5.5. 	Entre outras razões que justificaram a adoção desse critério, destaca-se que o citado dispositivo constitui uma cláusula geral a ser empregada sempre que a pretensão for prescritível, mas a lei não estabelecer um prazo específico, como na hipótese. 
5.6. 	A aplicação dessas balizas ao caso em exame resultou na ausência da prescrição da pretensão punitiva do TCU, considerando a data da irregularidade como a data de repasse da primeira parcela dos recursos, uma vez que as irregularidades teriam ocorrido durante toda a execução do programa.  Assim, tem-se que a irregularidade ocorreu em 4/4/2011 e o ato que ordenou a citação data de 27/5/2020 (peça 37) , conforme relatório e voto condutores do acórdão vergastado (peças 69, p. 3, item 12 e peça 70, p. 6, item 31.5) .
Análise da prescrição pelo regime da Lei 9.873/1999 
Termo inicial:
5.7.	A Lei 9.873/1999, art. 1º, parte final, traz previsão expressa a respeito do início da contagem do prazo prescricional, estabelecendo que o marco inicial será contado da data da prática do ato ou, no caso de infração permanente ou continuada, do dia em que tiver cessado.
5.8.	Ocorre que, recentemente, o Plenário da Suprema Corte se manifestou mais uma vez sobre o tema no julgamento da ADI 5509, ao tratar da constitucionalidade do prazo prescricional e decadencial de cinco anos previsto nos arts. 76, § 5o e 78, § 7o da Constituição do Estado do Ceará. Com esteio no princípio da simetria insculpido no art. 75 da Constituição Federal, o relator, Ministro Edson Fachin, definiu alguns parâmetros para fins de avaliação da incidência do prazo prescricional nos processos conduzidos pelas Cortes de Contas.
5.9.	A ADI 5509 foi manejada contra dispositivos da Constituição do Estado do Ceará e de lei ordinária do referido Estado, que fixaram prazo prescricional no processo do tribunal de contas daquela unidade federativa.
5.10.	Todavia, a discussão travada pela Suprema Corte teve por referência o modelo federal, em função do princípio da simetria, expressamente invocado pelo MPF ao propor a ação, e pelo relator ao analisar o tema. Assim, os fundamentos lançados no julgamento da ADI 5509 repercutem inevitavelmente no processo deste Tribunal.
5.11.	Especificamente sobre a lei de regência e as causas interruptivas da prescrição, o relator, Ministro Edson Fachin, reconheceu que o Supremo Tribunal Federal ainda não havia fixado orientação clara a respeito em processo de caráter geral. Ao fazê-lo, na citada ADI, a orientação do relator foi a de aplicar os vários precedentes daquela Corte em casos concretos, que já sinalizavam para a incidência da Lei 9.873/1999, afastando-se a incidência do art. 205 do Código Civil, como evidenciam as seguintes passagens do voto:
a) 'A atividade de controle externo equipara-se, para fins de contagem do prazo prescricional, ao poder de polícia do Estado e, como tal, nos termos do art. 1º da Lei 9.873, de 1999, 'Prescreve em cinco anos a ação punitiva da Administração Pública Federal, direta e indireta, no exercício do poder de polícia, objetivando apurar infração à legislação em vigor, contados da data da prática do ato ou, no caso de infração permanente ou continuada, do dia em que tiver cessado''; e
b) 'Pela mesma razão, incidem as causas legais de interrupção da prescrição, conforme previsão constante do art. 2º da referida Lei'.
5.12.	Estabelecida a norma de regência do prazo e das causas interruptivas, o Supremo avançou no debate quanto ao termo inicial da prescrição, fixando regras mais detalhadas a respeito. Com esse fim, estabeleceu tratamento específico para as tomadas de contas especiais, distinguindo aquelas decorrentes de repasses sujeitos a prestação de contas específica e as relativas a situações em que os fatos são normalmente trazidos ao conhecimento dos tribunais de contas por meio de denúncias e representações.
5.13.	Nesse sentido, o voto do Ministro Edson Fachin trouxe uma regra geral e algumas hipóteses de aplicação casuística. Como regra geral, ficou estabelecido que 'o termo inicial da contagem do prazo deve ser o da entrada do processo de fiscalização no âmbito do Tribunal de Contas, ou dos órgãos que, por lei, são encarregados pelo controle interno'.
5.14.	Essa regra geral teve sua aplicação explicitada para algumas situações particulares, a saber:
a) no caso de omissão de prestação de contas: 'o dano a ser apurado pela ausência de prestação de contas tem o lapso prescricional iniciado na data em que as contas deveriam ter sido entregues';
b) na hipótese de irregularidades detectadas no exame da prestação de contas: 'o procedimento prévio à instauração da tomada de contas ... deve ser encerrado o quanto antes, sendo que as irregularidades que tenham porventura sido nele identificadas somente terão iniciada a fluência do prazo prescricional após a competente comunicação para o órgão de controle interno ou para o Tribunal de Contas'; e
c) em irregularidades constatadas em fiscalizações, denúncias e representações: 'Finalmente, deve-se contar o prazo prescricional a partir da data do conhecimento da irregularidade nos casos em que, por iniciativa própria, o Tribunal realiza auditorias ou inspeções, assim como nos casos em que a ele são diretamente levadas as informações necessárias para a instauração de tomada de contas especial'.
5.15.	Dessa forma, na análise da prescrição das pretensões ressarcitória e punitiva será considerado o posicionamento, mormente o mais recente, adotado pelo Supremo Tribunal Federal.
5.16.	No caso em exame, os valores federais referentes ao Pnate 2011 e 2011 foram repassados entre 4/4/2011 e 4/12/2012, mas ambos com prazo final para prestação de contas em 30/4/2013, que foram intempestivamente apresentadas somente em 9/4/2015 (peça 1, p. 11-14) e em 10/4/2014 (peça 1, p. 70) , respectivamente.
5.17.	Conforme já explicitado, no julgamento da ADI 5509, da relatoria do Exmo. Ministro Edson Fachin, o Supremo Tribunal Federal, interpretando as normas constitucionais e legais aplicáveis, entendeu que no caso de irregularidades detectadas no exame da prestação de contas: 'o procedimento prévio à instauração da tomada de contas ... deve ser encerrado o quanto antes, sendo que as irregularidades que tenham porventura sido nele identificadas somente terão iniciada a fluência do prazo prescricional após a competente comunicação para o órgão de controle interno ou para o Tribunal de Contas'.
5.18.	Dessa forma, o marco inicial para a contagem do prazo prescricional a ser considerado por este Tribunal deve ser a data de 5/10/2017, data do protocolo da TCE nesta Corte (peça 1) .
Prazo:
5.19.	A Lei 9.873/1999 apresenta um prazo geral, de cinco anos (art. 1º) e um prazo especial, previsto no art. 1º, § 2º, a saber: 'quando o fato objeto da ação punitiva da Administração também constituir crime, a prescrição reger-se-á pelo prazo previsto na lei penal'.
5.20.	A irregularidade discutida nos presentes autos, em análise preliminar, não constitui crime, aplicando-se no caso concreto o prazo prescricional quinquenal.
Interrupções por atos inequívocos de apuração dos fatos:
5.21.	No regime da Lei 9.873/1999 a prescrição se interrompe 'pela notificação ou citação', 'por qualquer ato inequívoco, que importe apuração do fato' ou 'pela decisão condenatória recorrível' (art. 2º) . Com esse fundamento, a prescrição foi interrompida:
a) em 18/5/2018, diligências à Controladoria-Geral da União e à Superintendência Regional do Banco do Brasil no Estado do Maranhão (peças 8 e 9) ;
b) em 28/5/2020, citação do recorrente promovida por esta Corte (peça 40) ;
b) em 20/7/2021, decisão condenatória recorrível prolatada na sessão da Primeira Câmara (peça 68) . 
5.22.	Assim, tendo em vista que o termo inicial da prescrição apurado nestes autos é 5/10/2017 (item 5.18) , depreende-se que transcorreram menos de cinco anos entre esse marco temporal e as datas dos eventos que resultaram na interrupção prescricional.
Da prescrição intercorrente:
5.23.	Nos termos do art. 1º, § 1º, da Lei 9.873/1999, opera-se a prescrição intercorrente se o processo ficar paralisado por mais de três anos, aguardando 'julgamento ou despacho'.
5.24.	Note-se que há uma correlação entre essa hipótese e as causas de interrupção da prescrição do art. 2º. Com efeito, uma vez interrompida a prescrição por alguma das hipóteses do art. 2º, o processo não pode ficar inativo, sem qualquer inovação processual relevante, por mais de três anos.
5.25.	Trata-se de prazo específico, não se aplicando nem o prazo geral de cinco anos nem o prazo especial, da lei penal (§ 2º) . A finalidade da prescrição intercorrente, com seu prazo próprio, é a de assegurar a eficiência e celeridade nas apurações administrativas. Seria contrário a essa finalidade a paralisação injustificada do processo por período maior que o triênio estabelecido para a hipótese.
5.26.	A extrapolação do prazo de três anos, sem inovação relevante no processo, pode configurar negligência. Por isso, além de se operar a prescrição, deve-se promover a 'apuração da responsabilidade funcional decorrente da paralisação, se for o caso'.
5.27.	Em muitas situações o exame da prescrição intercorrente pode ficar prejudicado nos processos já em tramitação no TCU. Como a ação de ressarcimento era considerada imprescritível, as peças que compõem a tomada de contas especial, elencadas no art. 10 da Instrução Normativa/TCU 71/2012, não contemplam informações pormenorizadas quanto ao andamento do processo na fase interna, o que pode prejudicar a análise de eventual paralisação por mais de três anos.
5.28.	Assim, caso o tribunal venha a adotar a sistemática da Lei 9.873/1999 para aferir a prescrição, convém avaliar, oportunamente, a possibilidade de ajustes na IN-TCU 71/2012, para que as tomadas de contas especiais encaminhadas ao tribunal contemplem informações sobre as interrupções ocorridas na fase interna do procedimento (como, por exemplo, declaração do órgão instaurador da TCE, de que o processo não ficou paralisado por mais de três anos, na forma do art. 1º, § 1º, da citada lei) .
5.29.	Especificamente quanto a esta TCE, as próprias causas de interrupção elencadas acima (item 5.21) permitem evidenciar que o processo teve andamento regular, não se operando a prescrição intercorrente.
Conclusão:
5.30.		De todo o exposto, conclui-se que não ocorreu a prescrição da pretensão punitiva desta Corte, quer sejam aplicados os regimes prescricionais adotados pelo Acórdão 1441/2016-TCU-Plenário ou pelos critérios definidos pela Lei 9.873/1999.
6. 		Da responsabilização
6.1.		O recorrente afirma que não cabe sua responsabilização, com base nos seguintes argumentos:
		a) o objeto do convênio foi plenamente atingido, conforme disposto nos pareceres 240/2019 e 103/2020/COATE/CGAME/DIRAE, ambos concluindo pela suficiência da documentação apresentada e aprovação com ressalvas das prestações de contas (peça 80, p. 6) ;
   		b) os transportes escolares eram em D20 e em carros adaptados para transitar em situações adversas, diante da existência de sensíveis dificuldades de se propor otimização de rotas ante a escassez de estradas vicinais (peça 80, p. 9) ;
		c) mesmo ante limitações e dificuldades o auditado executou com sucesso o objeto avençado do repasse e demonstrou por meio de prestação de contas acostadas aos autos de defesa que: estava em posse de notas fiscais aptas à prestação de contas, foram utilizados veículos em conformidade com o CTB com vistas a garantir o transporte escolar, houve execução do programa, ocorreu atendimento de alunos da rede escolar, e todos os atos necessários para a consecução do programa foram realizados havendo de ter suas contas aprovadas (peça 80, p. 13) ;
		d) houve uma imputação genérica que culminou em multa, sem a devida especificação das condutas reprováveis e o nexo causal.  A prefeitura deve ser excluída da relação processual (peça 80, p. 10) ;
		e) houve boa-fé, visto que adotou todas as medidas necessárias para a efetiva execução do Pnate, conforme depreende-se da decisão proferida no processo 34020-48.2016.4.01.3700, relativo à prestação de contas do Pnate 2011 (peça 80, p. 7, 11-12) 
Análise
6.2.		Primeiramente se observa que o responsável replica argumentos já apresentados em sede de alegações de defesa. 
6.3.		A condenação do recorrente deve-se à má gestão dos recursos do Pnate, diante da contratação e execução de serviços de transporte de estudantes, com emprego de veículos e mão de obra inadequados.
6.4. 		Conforme se observa dos autos, as irregularidades foram constatadas pela auditoria realizada pela Controladoria-Geral da União, no âmbito da 37ª Etapa do Programa de Fiscalização a partir de Sorteios Públicos, que originou o Relatório de Fiscalização 37016/2012 (peça 1, p. 28-43) . 
6.5. 		Dessa forma, embora os pareceres 240/2019 e 103/2020/COATE/CGAME/DIRAE (peças 32 e 33, p. 7-10) , emitidos pelo Conselho de Acompanhamento e Controle Social (Cacs/Fundeb) tenham afirmado que não houve prejuízo financeiro na execução, bem como aprovaram a prestação de contas, restou registrado quanto à execução do programa, nos dois exercícios, que:
a) tomou conhecimento de que estudantes, embora precisassem, não conseguiam se beneficiar do serviço de transporte escolar rural; 
b) os veículos do transporte escolar circulavam com número de estudantes além da sua capacidade, ou seja, em pé por falta de assento; 
c) veículos do transporte escolar terceirizados não cumpriam requisitos de segurança exigidos pelo Código Brasileiro de Trânsito.
6.6. 		Assevera-se que, de acordo com suas atribuições constitucionais, este Tribunal não está obrigado a seguir eventual entendimento de outros órgãos da administração pública, devendo realizar de forma autônoma e independente a apreciação da regularidade das contas dos gestores de bens e direitos da União.
6.7.		Nesse sentido são os Acórdão 4632/2016-TCU-Primeira Câmara, relator Ministro Bruno Dantas; 4051/2013-TCU-2ª Câmara, relator Ministro Aroldo Cedraz; e 2230/2014-TCU-Plenário, relator Ministro Walton Alencar Rodrigues.
6.8. 		Ademais, repisa-se que a instauração da presente tomada de contas especial decorreu das constatações identificadas pela CGU, e que apontaram falhas graves na execução do Pnate 2011 e 2012, as quais foram verificadas in loco e com registro fotográfico (peça 16, p. 42-43 e 46) . 
6.9.		Segundo a CGU, a inadequação da prestação de serviços de transporte escolar restou caracterizada em função das seguintes irregularidades (peça 16, p. 36-47) :
a) pagamento de serviço de transporte escolar sem comprovação da emissão de notas fiscais pela empresa prestadora do serviço: foram constatados cinco pagamentos efetuados à empresa Napoli Serviços e Construções Ltda. (R$ 10.000,00; R$ 10.000,00; R$ 200,00; R$ 10.170,00; e R$ 5.063,00) , ocorridos de junho de 2011 a janeiro de 2012, sem que constassem as notas fiscais correspondentes nos processos de despesa; 
b) não apresentação de documentação dos veículos e condutores contratados utilizados no transporte escolar: dos 27 veículos alocados pela empresa contratada, 12 motocicletas em 2011, 11 motocicletas em 2012, e duas D-20 não possuíam informações sobre placa e Renavam; para os 27 veículos, não foram apresentados o registro como veículo de passageiros, o atestado de inspeção semestral para verificação de equipamentos obrigatórios e de segurança, carteira de habilitação dos motoristas e certificado de registro e licenciamento de veículos; de quatro motoristas entrevistados, verificou-se dois motoristas com irregularidades na CNH (ausência e expiração do documento) , três veículos com licenciamento atrasado, e três veículos com placas irregulares; 
c) atraso no registro e licenciamento do veículo da prefeitura que prestava serviço de transporte escolar; 
d) utilização de veículos inadequados para o transporte de alunos: não atendimento a condições legais estabelecidas nos artigos 136, 137 e 138 do Código de Trânsito Brasileiro (falta de cintos de segurança, motoristas sem curso de especialização, falta de equipamento registrador de velocidade, entre outros) ; veículos em condições precárias, insalubres e impróprias para o uso em transporte de alunos; veículos velhos, depreciados e fabricados para transporte de cargas e não de passageiros; carrocerias adaptadas com a colocação de bancos de madeira sem encosto, popularmente conhecidas como 'pau de arara'; 
e) direcionamento, fraude e contratação de empresa sem capacidade econômico-financeira para prestação de serviço de transporte escolar, com as seguintes ocorrências, entre outras: 
e.1) recursos do Pnate, no total de R$ 64.793,90, foram utilizados no pagamento dos serviços de transporte escolar, junto com recursos do Fundeb (R$ 1.087.548,10) , às empresas Napoli Serviços (2011) e Serv Obras (2012) , que foram as únicas participantes dos Pregões Presenciais 05/2011 e 09/2012; 
e.2) a empresa Napoli não apresentou o balanço patrimonial, não obstante o edital exigisse a peça, e a empresa Serv Obras não possuía, em seu ativo permanente, veículos; 
e.3) as empresas não estavam cadastradas e autorizadas para prestarem serviços de transporte;
e.4) as empresas não possuíam veículos e empregados registrados em seu nome e subcontrataram os motoristas, com seus veículos próprios, de modo informal e em contrariedade aos editais das respectivas licitações, que vedavam a subcontratação; 
e.5) a empresa Serv Obras não foi localizada no endereço constante das notas fiscais; e 
e.6) a sede da empresa Napoli encontrava-se fechada nas visitas realizadas pela CGU em horário comercial
6.10. 		É de se destacar que as irregularidades registradas no relatório da CGU foram corroboradas pelo Cacs (item 5.4) , diante da ausência de comprovação da adequação e regularidade dos dispêndios realizados com os recursos do Pnate em 2011 e 2012
6.11. Rememora-se que, no âmbito do TCU, o recorrente foi citado em decorrência do seguinte (peças 40 e 41) :
'ausência de comprovação da regular aplicação dos recursos repassados ao município de Bacuri/MA, no âmbito do Programa Nacional de Apoio ao Transporte Escolar (Pnate) , nos exercícios de 2011 e 2012, o que comprometeu o atingimento dos objetivos do programa, decorrente das seguintes irregularidades identificadas no Relatório de Fiscalização 37016/2012 (peça 16, p. 36-47) , da Controladoria-Geral da União: 
- pagamento de serviço de transporte escolar sem comprovação das emissões, pela empresa contratada, das notas fiscais de prestação de serviços; 
- não apresentação de documentação relacionada aos veículos e condutores utilizados no transporte escolar; 
- utilização de veículos inadequados para o transporte de pessoas, com risco para a integridade física dos alunos.'
6.11.		Ao presente recurso são colacionados os seguintes documentos:
		a.1) Parecer 240/2019/COATE/CGAME/DIRAE (peça 81) ;
		a.2) sentença e decisão proferidas no processo 34020-48.2016.4.01.3700, relativa à prestação de contas do Pnate 2011 (peças 82 e 83) ;
		a.3) cópias das telas do sistema de prestação de contas do FNDE, referentes ao Pnate 2011 e 2012 do município de Bacuri/MA, encaminhadas em 25/9/2017 (peça 84) ; e
		a.4) Convênio 909569/2020, cujo objeto trata-se de recuperação de estradas vicinais no município de Bacuri - MA (peça 85) .		
6.12. 		Verifica-se que o recorrente não refuta os achados, colacionando, no entanto, documentação que não possui o condão de afastar as irregularidades apuradas, conforme se verá nos itens que se seguem.
6.13.		Em relação à alegação de que foram utilizados veículos e condutores em conformidade com o CTB com vistas a garantir o transporte escolar, o recorrente não traz documentação capaz de desconstituir os achados Relatório de Fiscalização 37016/2012, destacados previamente no item 5.8 desta instrução.
6.14.		Ademais, a alegação da existência de sensíveis dificuldades de se propor otimização de rotas ante a escassez de estradas vicinais, não justifica o uso irregular de camionetes, normalmente utilizadas para o transporte de carga, que foram insatisfatoriamente adaptadas para o transporte escolar, por meio da instalação de assentos de tábua e de grade de proteção na caçamba, em infringência aos artigos 136, 137 e 138 da Lei 9.503/1997, que institui o Código de Trânsito Brasileiro - CBT, e o art. 15, inciso II, alíneas 'a' e 'b', da Resolução CD/FNDE 12, de 17/3/2011.  
6.15.		Como se vê, mesmo diante da apresentação das notas fiscais nas alegações de defesa, estas não tiveram serventia para afastar a irregularidade das contas, isto porque os alunos foram transportados sem as mínimas condições de segurança.  
6.16.		No que diz respeito a ausência de nexo de causalidade entre os achados de auditoria e a conduta do responsável, é de se destacar que não houve indevida responsabilização.  Isto porque as ocorrências provêm de auditoria realizada pela Controladoria-Geral da União - CGU, que emitiu o Relatório de Fiscalização 37016/2012 (peça 1, p. 28-43) , no qual os fatos estão circunstanciados, e a responsabilidade pelo dano causado ao erário foi atribuída ao responsável, ocupante do cargo de prefeito à época da ocorrência dos fatos. Registre-se que no referido relatório constam evidências apontadas em documentos e fotos, em especial quanto à precariedade e má qualidade dos veículos utilizados no transporte escolar contratados, causando prejuízo na execução dos serviços prestados à população.  Adicionalmente, convém destacar que, apesar do recorrente solicitar a exclusão da prefeitura da relação processual, ela não faz parte dos presentes autos.
6.17. 		Em sua defesa, o recorrente informa que na Ação Penal 34020-48.2016.4.01.3700 (peças 82 e 83) , movida contra ele, tratando de fatos correlatos aos ora analisados, foi absolvido, o que descaracterizaria os ilícitos que lhe foram imputados.
6.18.		O pleito do recorrente não merece prosperar. O Tribunal de Contas da União possui jurisdição e competência próprias, estabelecidas pela Constituição Federal e pela sua Lei Orgânica (Lei 8.443/1992) . Dessa forma, a existência de ação judicial sobre mesma matéria não obsta o exercício do controle externo, dado o princípio da independência das instâncias cível, penal e administrativa.
6.19.		Somente teria influência no processo em exame a absolvição do recorrente em ação penal por negativa de autoria ou inocorrência do fato, hipóteses em que as demais esferas devem acatar a decisão adotada no âmbito do juízo penal. No caso, o fundamento citado pelo recorrente para a sua absolvição foi o art. 397, inciso III, do Código de Processo Penal, quando o fato não constitui crime, não vinculando, portanto, o juízo desta Corte de Contas. Ressalte-se, em complementação ao argumento posto, que a subsunção da conduta do gestor a um tipo penal não constitui pressuposto para a responsabilização perante o TCU.
6.20. 		Nesse sentido, cumpre mencionar o caráter subsidiário do Direito Penal que, por destinar-se à proteção de bens jurídicos fundamentais, impõe sanções penais somente quando os demais ramos do direito não se mostrem eficazes na defesa desses bens, sendo considerado, portanto, como último setor jurídico de proteção (ultima ratio) . Assim, dada sua natureza subsidiária e minimamente intervencionista, o ordenamento jurídico possibilita que determinada conduta constitua ilícito civil e/ou administrativo, sem que seja tipificada em crime.
6.21.		No caso em exame, diante das irregularidades apuradas na licitação, aplicou-se ao responsável a multa prevista no art. 58, inciso II, da Lei 8.443/1992, a qual requer a prática de ato com grave infração à norma legal ou regulamentar de natureza contábil, financeira, orçamentária, operacional e patrimonial, independentemente de essa infração consubstanciar crime.
6.22. 		Pelo exposto, deve ser afastado o argumento do recorrente de que o objeto do convênio foi plenamente atingido. Anui-se ao entendimento do relator que 'as constatações da CGU deixaram evidente que o gestor utilizou os recursos do Pnate no pagamento de serviços de péssima qualidade, desconformes com as normas do programa e os padrões de qualidade estabelecidos para dispêndio dos recursos' (peça 69, p. 3, item 17) .
6.23. 		Por fim, também há concordância com o entendimento do Ministro-Substituto Relator Augusto Sherman Cavalcanti no que toca a não condenação em débito (peça 69, p. 3, item 17) : 
18. Esses fatores indicam que há débito, mas não em valor equivalente à integralidade dos recursos transferidos à conta do Pnate. O problema consiste em quantificá-lo, tendo em vista que não há informações sobre os montantes da intermediação. Ademais, hoje se faz praticamente impossível aferir os preços de mercado dos serviços vigentes em 2011/2012 para fins de comparação. 
19. Nesse contexto, tem-se que a contratação afigurou-se antieconômica. Portanto, pode-se concluir que houve má gestão dos recursos e consequente prejuízo, porém não quantificável, o que inviabiliza a condenação em débito. Em outras palavras, o dano ao erário não restou afastado no presente caso. Somente não há meios confiáveis para apuração do exato montante ou estimativa do valor, de forma a fundamentar o recolhimento.
6.24. 		Em sua Proposta de Deliberação entendeu que o Prefeito descumpriu as normas do Pnate, em especial os arts. 136, 137 e 138 da Lei 9.503/1997, e o art. 15, inciso II, alíneas 'a' e 'b', da Resolução CD/FNDE 12, de 17/3/2011, ao se omitir de exigir das empresas contratadas a execução de serviços de transporte de estudantes, com emprego de veículos e mão de obra adequados (peça 69, p. 3, item 20) .
6.25. 		Veja-se que o art. 15, da Resolução/CD/FNDE 12/2011 definiu a finalidade dos recursos repassados à conta do Pnate. Em seu inciso II, há exigências claramente dispostas:
'Art. 15 Os recursos repassados à conta do PNATE destinar-se-ão: 
 (...) 
II - a pagamento de serviços contratados junto a terceiros, obedecidas, por parte do prestador de serviço, as exigências previstas nos artigos 136 e 138 da Lei nº 9.503, de 1997, e observados os seguintes aspectos: 
a) o veículo ou embarcação a ser contratado deverá obedecer às disposições do Código de Trânsito Brasileiro ou às Normas da Autoridade Marítima, assim como às eventuais legislações complementares no âmbito estadual, distrital e municipal; 
b) o condutor do veículo destinado ao transporte de escolares deverá atender aos requisitos estabelecidos no Código de Trânsito Brasileiro e quando de embarcação, possuir o nível de habilitação estabelecido pela autoridade competente; 
c) a despesa apresentada deverá observar o tipo de veículo e o custo, em moeda corrente no país, por quilômetro ou aluno transportado;'
6.26. 		Nesse sentido, cabe ressaltar excerto extraído do Acórdão 10268/2018-TCU-Segunda Câmara (rel. Min. Subst. André Luís de Carvalho) :
7. Não por acaso, o Código de Trânsito Brasileiro reserva capítulo específico para a condução de escolares e, nele (Capítulo XIII) , disciplina não apenas os requisitos técnicos com as condições do veículo e do condutor, mas também os equipamentos obrigatórios de segurança, colocando a segurança do transporte como condição básica para que o serviço seja considerado adequado em sintonia com a Lei nº 8.987, de 1995.
6.27. 		Dessa forma, diante das irregularidades apuradas, se entende que a utilização dos recursos não cumpriu a sua finalidade, estando escorreita a imputação do débito.
CONCLUSÃO
7.	Das análises anteriores, conclui-se pelo não provimento dos recursos, considerando-se que:
a) a pretensão punitiva desta Corte não prescreveu;
b) documentação encaminhada pelo recorrente não possui o condão de evidenciar a boa e regular aplicação dos recursos públicos.
7.1.	Assim, os argumentos apresentados pelo recorrente na presente peça recursal e os elementos de prova juntados aos autos não afastam as irregularidades a ele atribuídas, mantendo-se incólume o julgado recorrido.
PROPOSTA DE ENCAMINHAMENTO
8.	Ante o exposto, com fundamento nos arts. 32, I e 33, da Lei 8.443/92 c/c o art. 285, caput, do RI-TCU, submetem-se os autos à consideração superior, propondo-se:
a) Conhecer do recurso e, no mérito negar-lh provimento; e
	b) informar ao recorrente e demais interessados do acórdão a ser proferido, destacando que o relatório e o voto que o fundamentam podem ser acessados por meio do endereço eletrônico www.tcu.gov.br/acordaos.'
É o relatório.

Cassio Barbosa Macola (48.798/OAB-DF), representando Washington Luís de Oliveira.

Subprocurador-Geral Lucas Rocha Furtado

RECURSO DE RECONSIDERAÇÃO. TOMADA DE CONTAS ESPECIAL. PROGRAMA NACIONAL DE APOIO AO TRANSPORTE ESCOLAR. EXECUÇÃO DEFICIENTE DO OBJETO. CONTAS IRREGULARES. MULTA. CONHECIMENTO DO RECURSO. ALEGAÇÕES INSUFICIENTES PARA ALTERAR A DELIBERAÇÃO. NÃO PROVIMENTO.

TOMADA DE CONTAS ESPECIAL (TCE)

Secretaria de Recursos (Serur); Secretaria de Controle Externo de Tomada de Contas Especial (SecexTCE)

Aprecia-se recurso de reconsideração interposto por Washington Luís de Oliveira, prefeito de Bacuri/MA entre 2005 e 2012 e de 2017 até o presente, contra o Acórdão 9846/2021-TCU-Primeira Câmara, que julgou irregulares suas contas e lhe aplicou multa de R$ 40.000,00.
2.	A referida deliberação foi proferida no âmbito de tomada de contas especial instaurada pelo Fundo Nacional de Desenvolvimento da Educação - FNDE em razão de irregularidades nas despesas efetuadas com recursos do Programa Nacional de Apoio ao Transporte Escolar (Pnate) nos exercícios de 2011 e 2012. As ocorrências motivadoras da instauração da TCE foram a ausência do parecer conclusivo do Conselho de Acompanhamento e Controle Social e de irregularidades identificadas pela Controladoria-Geral da União (CGU) em fiscalização naquele município e registradas no Relatório 37016/2012 (peça 16) . No âmbito desta Corte, o responsável foi citado pela ausência de comprovação da regular aplicação dos recursos repassados em razão do (a) :
- pagamento de serviço de transporte escolar sem comprovação das emissões, pela empresa contratada, das notas fiscais de prestação de serviços; 
- não apresentação de documentação relacionada aos veículos e condutores utilizados no transporte escolar;
- utilização de veículos inadequados para o transporte de pessoas, com risco para a integridade física dos alunos.
3.	Irresignado com a condenação imposta pelo Acórdão 9846/2021-TCU-Primeira Câmara, o responsável interpôs o presente recurso de reconsideração, no qual oferece, em síntese, as seguintes alegações (peça 80) :
- seguiu procedimento legal para a contratação de empresa especializada com vistas à execução de serviço de transporte escolar;
- o objeto foi plenamente atingido;
- o transporte escolar se deu em carros adaptados para transitar em situações adversas em rotas avaliadas à luz das condições sociais, ambientais, econômicas locais e de conforto;
- o processo não individualiza de forma específica as condutas do recorrente;
- a Prefeitura Municipal de Bacuri deve ser excluída da relação processual;
- o acórdão não estabeleceu qual seria a conduta, tampouco o nexo causal (vínculo entre a conduta individualizada e o fato ilícito) , o que se observa é uma imputação genérica que culmina em multa;
- foi absolvido na esfera penal:
- deve ser aplicado o art. 22 da LINDB.
4.	Após analisar os argumentos apresentados pelo recorrente, tanto a Secretaria de Recursos - Serur quanto o Ministério Público junto ao TCU - MPTCU se manifestaram por sua rejeição, mantendo-se integralmente o acórdão original.
5.	Acolho os pareceres precedentes, os quais incorporo às minhas razões de decidir, sem prejuízo das considerações adicionais que passo a fazer.
6.	Os procedimentos licitatórios adotados para a contratação da prestadora de serviço não foram objeto de questionamento por este Tribunal. O argumento, portanto, não socorre o responsável.
7.	Em relação às ações referentes ao Pnate que teriam sido cumpridas, o responsável se baseia nos pareceres emitidos pelo FNDE, acostados às peças 32 (pp. 7-10) e 33 (pp.7-10) . Primeiro, desnecessário afirmar que o disposto em pareceres do órgão repassador não vincula o Tribunal de Contas da União, que pode ter juízo distinto do proferido na fase interna da TCE. Segundo, apesar de os pareceres, efetivamente, terem proposto a aprovação com ressalvas das contas do Pnate, introduziram no texto as informações relativas às ocorrências verificadas na sua execução. Ademais, esses pareceres já constavam dos autos e foram expressa e corretamente considerados na instrução de peça 35, na qual a unidade técnica aponta extenso rol de irregularidades constantes do relatório da CGU, a maior parte suficientes para macular estas contas especiais, em especial aquelas que apontam a total inadequação da frota de transporte escolar. A unidade técnica abordou com propriedade a questão:
"6.13. Em relação à alegação de que foram utilizados veículos e condutores em conformidade com o CTB com vistas a garantir o transporte escolar, o recorrente não traz documentação capaz de desconstituir os achados Relatório de Fiscalização 37016/2012, destacados previamente no item 5.8 desta instrução.
6.14.	Ademais, a alegação da existência de sensíveis dificuldades de se propor otimização de rotas ante a escassez de estradas vicinais, não justifica o uso irregular de camionetes, normalmente utilizadas para o transporte de carga, que foram insatisfatoriamente adaptadas para o transporte escolar, por meio da instalação de assentos de tábua e de grade de proteção na caçamba, em infringência aos artigos 136, 137 e 138 da Lei 9.503/1997, que institui o Código de Trânsito Brasileiro - CBT, e o art. 15, inciso II, alíneas "a" e "b", da Resolução CD/FNDE 12, de 17/3/2011.  
6.15. Como se vê, mesmo diante da apresentação das notas fiscais nas alegações de defesa, estas não tiveram serventia para afastar a irregularidade das contas, isto porque os alunos foram transportados sem as mínimas condições de segurança."
8.	A absolvição na esfera penal também é irrelevante para a apreciação do recurso. Para além das ponderações da unidade técnica, relacionadas ao reflexo de sentença criminal absolutória no processo de controle externo, assinalo que o responsável foi denunciado por supostamente ter deixado de prestar contas, crime de responsabilidade previsto no art. 1º, VII, do Decreto-lei 201/67, fato que nada tem a ver com o tratado nestes autos.
9.	Por fim, o recorrente pleiteia a aplicação do art. 22 da Lei de Introdução às Normas do Direito Brasileiro. Argumenta que, apesar das limitações geográficas, administrativas, técnicas e logísticas, o Pnate foi corretamente executado.
10.	Primeiro, o responsável não menciona que tipo de limitação lhe foi imposta, fazendo apenas considerações genéricas. Segundo, as irregularidades apontadas em inspeção "in loco" realizada pela CGU são extensas e vão desde a ausência de documentação dos veículos, até motoristas sem formação específica ou com carteira de habilitação vencida, entre outras. Especial destaque merecem os apontamentos relativos às condições dos veículos utilizados, como registrado no Relatório da CGU (peça 16, pp. 36-47) e sintetizado no voto condutor do acórdão recorrido:
"utilização de veículos inadequados para o transporte de alunos: não atendimento a condições legais estabelecidas nos artigos 136, 137 e 138 do Código de Trânsito Brasileiro (falta de cintos de segurança, motoristas sem curso de especialização, falta de equipamento registrador de velocidade, entre outros) ; veículos em condições precárias, insalubres e impróprias para o uso em transporte de alunos;  veículos velhos, depreciados e fabricados para transporte de cargas e não de passageiros; carrocerias adaptadas com a colocação de bancos de madeira sem encosto, popularmente conhecidas como 'pau de arara';"
11.	Diante da importância e do público-alvo do Programa Nacional do Transporte Escolar, não é possível levar em consideração qualquer circunstância ou limitação que possa atenuar a gravidade de conduta que implicou em transporte de crianças e jovens em condições precárias de segurança. Afasta-se, portanto, o argumento relativo aos dispositivos da Lei de Introdução às Normas do Direito Brasileiro.
	Ante o exposto, VOTO no sentido de que o Tribunal adote a minuta de acórdão que ora submeto à deliberação deste Colegiado.
TCU, Sala das Sessões, em 28 de junho de 2022.
JORGE OLIVEIRA 
Relator